最高法院刑事判決　　　　　　一○○年度台上字第一四○四號
上　訴　人　台灣高等法院花蓮分院檢察署檢察官　
被　　　告　王清錦
上列上訴人因被告違反山坡地保育利用條例案件，不服台灣高等
法院花蓮分院中華民國九十八年十月二十八日第二審判決（九十
八年度上訴字第一九七號，起訴案號：台灣台東地方法院檢察署
九十六年度偵字第一四四四號），提起上訴，本院判決如下：
    主  文
原判決撤銷，發回台灣高等法院花蓮分院。
    理  由
本件原判決以公訴意旨略稱：被告王清錦明知台東縣海端鄉行政
院農業委員會林務局（下稱林務局）關山事業區第五十林班地、
海端鄉○○段一○九四、一○九五地號土地，係行政院依據山坡
地保育利用條例核定公告之山坡地，未經許可不得擅自墾殖、占
用。其意圖為自己不法之利益，自民國九十五年十一月間某日起
，擅自占用台東縣海端鄉林務局關山事業區第五十林班地面積○
點二四三六公頃、海端鄉○○段一○九四地號土地（屬原住民保
留地）面積○點○七七三公頃、海端段一○九五地號土地（屬原
住民保留地）面積○點○七七二公頃之山坡地保育區種植生薑。
迄至同年四月十日，為警會同林務局關山工作站人員實施會勘時
查獲。因認被告係違反山坡地保育利用條例第十條不得於公有山
坡地擅自墾殖之規定，應依同條例第三十四條第一項規定處斷。
惟經審理結果，認不能證明被告犯罪，因而撤銷第一審所為被告
科刑之判決，改判諭知被告無罪，固非無見。
惟按：(一)、證據之取捨，為事實審法院之職權，而證人之陳述有
部分前後不符，或相互間有所歧異時，究竟何者為可採，法院本
得依其自由心證予以斟酌，若其基本事實之陳述與真實性無礙時
，仍非不得予以採信，非謂一有不符或矛盾，即認其全部均為不
可採信。尤其人之記憶常隨時間之流逝，或與日常事務結合難免
逐漸模糊或產生干擾，且亦會因個人對事物之理解力、專注力、
智識程度或年齡大小而有所差別，對於事情之細節更可能會因時
間之經過而淡忘。依卷內資料，證人王金章自警詢、偵查及審判
中，皆一致陳述其於向證人邱志誠借得衛星定位儀測量租地座標
，發現被告開墾之土地有部分不屬於自己所有後，有阻止被告繼
續開墾，並退還被告租金，惟嗣後發現被告墾殖面積有擴大，即
報請相關單位處理等語（見警詢卷第五、六頁；偵查卷第十、十
一、二十八、二十九、七十四、七十五頁；第一審卷第六十九頁
以下）。核與證人邱志誠於偵查及第一審中證述情節大致相符（
見偵查卷第二十七、二十八頁；第一審卷第八十一至八十四頁）
。揆諸前揭說明，證人王金章所述其於阻止被告繼續開墾後，嗣
發現被告有擴大墾殖規模之基本事實，似與真實性無礙。雖證人
王金章關於其究係於生病住院（按王金章係於九十五年十一月十
七日至十二月四日因病住院）前、後或其他時間，得知被告開墾
之土地佔用他人之土地，而阻止被告繼續開墾，陳述先後或有不
一，惟其於第一審時證稱：「（問：你何時去借衛星定位？是什
麼時候使用？）出院差不多一個禮拜左右」、「（問：你四月十
日當天去會勘的時候，離你告知王錦清的時間，大概是隔了多久
？）差不多二個多月」等語（見第一審卷第六十九、七十頁），
核與證人邱志誠於偵查及第一審時證述，王金章係於九十六年農
曆過年前、後左右，向其借用衛星定位儀（見偵查卷第二十七頁
；第一審卷第八十一頁），時間大致相近，即約於九十六年一、
二月間，並均於王金章前開出院時間及台東縣政府於九十五年十
二月十九日同意開墾申請之後。乃原判決僅以證人王金章於警詢
、偵查中所稱其係於「住院前」（即九十五年十一月十七日前）
發現被告開墾錯誤並阻止其墾殖乙節，與卷附之台東縣政府九十
七年四月二十八日府原地字第○九七○○三四九○四號函載稱：
「王金章申請農地簡易水土保持處理案於九十五年十一月（原判
決誤載為十二月）二十二日會同公所人員至現場會勘，並於九十
五年十二月十九日府地字第○九五三○三九一七五○號函同意所
請。」之時序有異，並未考量證人王金章為前開證述時，是否有
記憶流逝之情，及本案之重點，不在於王金章何時阻止被告開墾
，而係被告有無於王金章阻止後，有繼續並擴大墾殖之規模等情
，率而認定證人王金章所證與事實不符而不足採，進而為被告有
利之判斷，自有調查未盡之可議。(二)、審理事實之法院，對於案
內與待證事實有重要關係，而屬依法應予調查之證據，茍未依法
調查或雖已調查而未調查明白，即與證據未經調查無異，如率行
判決，其判決當然為違背法令。又證據之證明力，固屬於法院判
斷之自由，但不得違背經驗法則及論理法則，如其判斷仍存有疑
竇，則在應予調查之證據究明釐清前，尚難遽採為被告有利或不
利之認定。查，原審採信被告所稱：其於九十六年一月間，僅有
開闢便道，係於九十六年清明節（即四月五日）前後，始按照王
金章指界之處，開墾種植生薑，嗣王金章告知伊所開墾係公有土
地時，伊即停工未再開墾之辯詞。惟核與被告僱用種植生薑之工
人余添丁於偵查中證稱：「（問：王清錦是否在今年〈指九十六
年〉一、二月請你到山上種植生薑？）是。」（見偵查卷第六十
頁）；及第一審所證：「種生薑是一、二月的時候，三月以後就
不能種了」、「我們是跟著怪手後面種生薑，怪手整理好，我們
馬上種，否則草會馬上長」、「……我種植一、二天的時候，還
可以看到怪手在現場作業（下略）」等語（見第一審卷第五十一
頁反面、第五十二頁），顯然不符。又依卷附之台東縣警察局關
山分局九十六年四月十日辦理違規使用林班地濫墾案會勘紀錄所
附之照片所示（見警詢卷第十二頁下方），本案查獲時，被告所
種植之生薑似已生長成形，有一段種植之時間，則該生薑究係何
時種植，亦非不得委請農業或相關單位予以鑑定或說明。以上，
攸關證人王金章證述其於九十六年一、二月間即告知被告不得繼
續種植之證詞，及被告前開辯解係於九十六年四月間始開始種植
，惟隨即被王金章阻止等語，能否可採，進而可判斷被告究竟何
時被告知不得繼續種植生薑，及墾殖面積有無擴大等情。乃原審
未盡上開調查之能事，即逕為被告有利之認定，其判決理由難謂
完備，且亦有調查未盡之違背法令。綜上，檢察官上訴意旨執以
指摘原判決不當，非無理由，應認原判決有撤銷發回更審之原因
。
據上論結，應依刑事訴訟法第三百九十七條、第四百零一條，判
決如主文。
中    華    民    國  一○○  年    三    月  二十四  日
                      最高法院刑事第三庭
                          審判長法官  陳  正  庸  
                                法官  林  秀  夫  
                                法官  林  瑞  斌  
                                法官  謝  靜  恒  
                                法官  陳  世  雄  
本件正本證明與原本無異
                                      書  記  官  
中    華    民    國  一○○  年    三    月  三十一  日
                                                      K